臺灣高等法院臺南分院民事判決　95年度上字第105號
上　訴　人　丙○○
訴訟代理人　趙哲宏律師
　　　　　　楊淑惠律師
被上訴人　　台南縣安定鄉農會
法定代理人　乙○○
訴訟代理人　甲○○
上列當事人間請求拆屋還地事件，上訴人對於中華民國95年4月
11日臺灣臺南地方法院第一審判決（94年度訴字第1202號）提起
上訴，本院於96年1月2日言詞辯論終結，判決如下：
    主  文
原判決廢棄。
被上訴人在第一審之訴及假執行之聲請均駁回。
第一、二審訴訟費用由被上訴人負擔。
    事實及理由
一、被上訴人起訴主張：
  (一)、坐落臺南縣安定鄉○○段745地號土地，面積379.36平方
      公尺土地（下稱系爭土地），原為訴外人即被上訴人之債
      務人蘇仙南所有，經被上訴人聲請原審法院以91年度執字
      第28637號給付借款強制執行事件查封拍賣，嗣經被上訴
      人承受，取得所有權。而上訴人所有建物無權占用系爭土
      地如附圖所示編號Ａ部分、面積75.14平方公尺及編號Ｂ
      部分、面積99.22平方公尺。爰依民法第767條所有物返還
      請求權之法律關係，求為命上訴人拆除上開建物，並將該
      土地交還被上訴人之判決。原審為被上訴人勝訴之判決，
      並無不合。
  (二)、聲明：
    1.上訴駁回。
    2.第二審訴訟費用由上訴人負擔。
二、上訴人則以：
  (一)、系爭土地原為訴外人蘇珠蘭所有，蘇珠蘭於民國57年間出
      資興建系爭房屋。嗣先後將土地及系爭房屋分別轉讓予訴
      外人蘇仙南及上訴人所有，其後被上訴人再因拍賣取得上
      開系爭房屋所坐落之土地。依最高法院48年台上字第1457
      號判例意旨，應認上訴人對系爭土地有租賃權存在，被上
      訴人主張上訴人無權占有，應拆除還地，自屬無據。原判
      決為上訴人敗訴之判決，即有不當。
  (二)、聲明：
    1.原判決廢棄。
    2.被上訴人在第一審之訴及假執行之聲請均駁回。
    3.第一、二審訴訟費用由被上訴人負擔。
    4.如受不利判決，願供擔保，請准供擔保免為假執行。
三、兩造不爭執之事實：
  (一)、系爭土地原為訴外人蘇珠蘭所有，蘇珠蘭於87年8月6日以
      買賣為原因移轉登記予訴外人蘇仙南所有。蘇仙南於89年
      5月16日將系爭土地設定抵押予被上訴人，嗣經拍賣，被
      上訴人於92年11月19日因拍賣取得系爭土地所有權，並同
      年12月19日辦妥土地所有權移轉登記。
  (二)、系爭土地上現有上訴人所有之如附圖所示編號Ａ部分、面
      積75.14平方公尺及編號Ｂ部分、面積99.22平方公尺之建
      物。
  (三)、上述兩造不爭之事實，有土地登記謄本、（見本院卷第27
      -29頁、原審補字卷第6頁、第74頁）、並經原審履勘現場
      及囑託台南縣新化地政事務所測量該建物占用系爭土地之
      位置、面積，有勘驗筆錄及該所複丈成果圖在卷足稽（見
      原審卷第34-38頁、第54頁），自應信為真實。
四、至於被上訴人主張上訴人無權占用系爭土地如原判決附圖所
    示Ａ、Ｂ部分，上訴人應將Ａ、Ｂ部分之建物拆除，並將該
    部分土地交還被上訴人乙節，則為上訴人所否認，並以前開
    情詞置辯，是本件所應審究者厥為上訴人是否有權占用系爭
    土地。茲查：
  (一)、按土地與房屋為各別之不動產，各得單獨為交易之標的，
      且房屋性質上不能與土地使用權分離而存在，亦即使用房
      屋必須使用該房屋之地基，故土地及房屋同屬一人，而將
      土地及房屋分開同時或先後出賣，其間雖無地上權設定，
      然除有特別情事，可解釋為當事人之真意，限於賣屋而無
      基地之使用外，均應推斷土地承買人默許房屋承買人繼續
      使用土地，最高法院著有48年台上字第1457號判例供參。
      而土地與房屋同屬一人，而將土地及房屋分開同時或先後
      出賣時，依上開判例，應推斷土地承買人默許房屋承買人
      繼續使用土地，參照該判例之原判決全部裁判意旨，係認
      為使用土地之房屋所有人對土地所有人應支付相當之代價
      ，則其法律關係之性質，當屬租賃。至其租金數額，如當
      事人間不能協議決定，當可訴請法院裁判。其再因轉讓而
      承受土地所有權之人，應有民法第425條之適用，其再因
      轉讓而繼受房屋所有權之人，則除有反對之特約外，應推
      斷土地所有人對之默許其繼續承租，故不問其後為轉讓土
      地或轉讓房屋，其土地所有權之承受人對房屋所有人或房
      屋所有權之承受人對土地所有人，均繼續其原來之法律關
      係（最高法院73年度第5次民事庭會議決議參照）。而修
      正後之民法第425條之1第1項前段復已明定：土地及其土
      地上之房屋同屬一人所有，而僅將土地或僅將房屋所有權
      讓與他人，或將土地及房屋同時或先後讓與相異之人時，
      土地受讓人或房屋受讓人與讓與人間或房屋受讓人與土地
      受讓人間，推定在房屋得使用期限內，有租賃關係。其立
      法理由謂：「僅將土地或僅將房屋所有權讓與他人，或將
      土地及房屋同時或先後讓與相異之人時，實務上見解，除
      有特別約定外，應推斷土地受讓人默許房屋受讓人繼續使
      用土地，但應支付相當代價，故其法律關係之性質，當屬
      租賃。」足見出讓人將土地及房屋單獨出讓或出讓與相異
      之人時，該房屋所有權人即得於房屋得使用期限內，繼續
      「合法使用」該房屋所坐落之土地。除別有約定外，縱該
      房屋所有權人須支付相當之對價，非可當然「無償使用」
      該土地，然仍不影響其對於房屋坐落土地之「有權使用」
      ，至該土地權利人得依租賃之法律關係，請求房屋權利人
      給付租金，要屬別一問題。
  (二)、查系爭土地原為訴外人蘇珠蘭所有，蘇珠蘭於87年8月6日
      以買賣為原因移轉登記予訴外人蘇仙南所有。蘇仙南於89
      年5月16日將系爭土地設定抵押予被上訴人，嗣經拍賣，
      被上訴人於92年11月19日因拍賣取得系爭土地所有權，並
      同年12月19日辦妥土地所有權移轉登記，為兩造所不爭執
      之事實，有如前述。另系爭房屋則原係第三人蘇珠蘭所有
      為被上訴人所自認（見原審卷78頁），蘇珠蘭於94年5月
      間贈與上訴人等事實，並有本院所調閱之原法院91年執字
      第28637號執行筆錄及契稅繳款書（見原審卷第81頁）、
      房屋稅籍證明書在卷可憑（見原審卷第76頁），自屬真實
      。雖被上訴人於本院否認系爭房屋為蘇珠蘭所出資興建云
      云。但按當事人或其訴訟代理人於訴訟上所為之自認，於
      辯論主義所行之範圍內有拘束當事人及法院之效力，法院
      應認其自認之事實為真，以之為裁判之基礎，在未經自認
      人合法撤銷其自認前，法院不得為與自認之事實相反之認
      定。而自認之撤銷，自認人除應向法院為撤銷其自認之表
      示外，尚須舉證證明其自認與事實不符，且其自認係出於
      錯誤，始得為之。查系爭建物為原土地所有權人蘇珠蘭所
      有，除據上訴人提出契稅繳款書、房屋稅籍證明書為證，
      並有原法院91年執字第28637號執行筆錄為憑外，復經被
      上訴人自認在卷可憑（見原審卷第76頁），有如前述，則
      揆諸上開說明，被上訴人既未舉證證明其自認與事實不符
      ，且其自認係出於錯誤，並向本院表示撤銷其自認，尚無
      法推翻其於原審所為自認之事實。被上訴人此部分之抗辯
      ，自無可取。而依首開說明，系爭土地及其上之系爭房屋
      既同屬訴外人蘇珠蘭一人所有，而蘇珠蘭先將土地讓與蘇
      仙南嗣轉由被上訴人取得後，再將系爭房屋讓與上訴人，
      則房屋受讓人即上訴人與土地受讓人即被上訴人間，推定
      在房屋得使用期限內，有租賃關係，上訴人自非無權占有
      系爭土地，應甚明確。
五、綜上所述，上訴人所有系爭房屋，既非無權占有被上訴人所
    有系爭土地，從而被上訴人本於民法第767條無權占有所有
    物返還請求權，請求上訴人拆屋交地，自屬無據，而不應准
    許，其假執行之聲請，亦失所附麗，應予駁回。原審未察，
    遽認上訴人為無權占有，而為被上訴人勝訴之判決，並依其
    聲請為假執行之宣告，即有未洽。上訴意旨，以此指摘原判
    決不當，求予廢棄改判，為有理由，自應由本院將之廢棄，
    改判如主文第二項所示。
六、本件事證已臻明確，兩造其餘攻擊防禦方法與本件判決結果
    無涉，爰不一一論述，併此敘明。
七、據上論結：本件上訴為有理由，爰依民事訴訟法第450條、
    第78條，判決如主文。
中　　華　　民　　國　　96　　年　　1　　月　　   16　日
                  民事第二庭    審判長法　官　  丁振昌
                                      法　官　  吳上康
                                      法　官　  李素靖
上為正本係照原本作成。
如對本判決上訴，須於判決送達後20日內向本院提出上訴狀，未
表明上訴理由者，應於上訴後20日內，向本院提出理由書（須附
繕本）。依法須繳納裁判費並應委任律師為訴訟代理人，始得上
訴。
中　　華　　民　　國　　96　　年　　1　　月　　  17　 日
                                      書記官    林鈴香
【附記】
民事訴訟法第466條之1：
(1)對於第二審判決上訴，上訴人應委任律師為訴訟代理人。但上
  訴人或其法定代理人具有律師資格者，不在此限。
(2)上訴人之配偶、三親等內之血親、二親等內之姻親，或上訴人
  為法人、中央或地方機關時，其所屬專任人員具有律師資格並
  經法院認為適當者，亦得為第三審訴訟代理人。
民事訴訟法第466條之2：
上訴人無資力委任訴訟代理人者，得依訴訟救助之規定，聲請第
三審法院為之選任律師為其訴訟代理人。
